【裁判字號】    89,台上,3886
【裁判日期】    890706
【裁判案由】    偽造文書
【裁判全文】
最高法院刑事判決                              八十九年度台上字第三八八六號
    上  訴  人  甲○○
    選任辯護人  張良律師
右上訴人因偽造文書案件，不服台灣高等法院中華民國八十六年七月四日第二審更審
判決（八十六年度上更(二)字第八四號，起訴案號：台灣台北地方法院檢察署八十一年
度偵字第八九九三號），提起上訴，本院判決如左：
    主  文
原判決撤銷，發回台灣高等法院。
    理  由
本件原判決認定上訴人甲○○於民國七十八年二月為參加台北市農會第六屆監事之選
舉，因無自有農地不具候選人之資格，乃於七十八年一月二十一日趁其兄高新豐出國
之際，意圖為自己不法之所有，在台北市○○路○段二七三號四樓高格國際顧問股份
有限公司（以下稱高格公司）竊取其印鑑章（包括身分證及土地所有權狀，此部分無
不法所有意圖），並基於概括之犯意，利用不知情之不詳姓名者偽造高新豐之署押並
盜蓋其印章，以偽造委託書，於同年一月二十六日，在南投縣埔里鎮戶政事務所偽造
高新豐之署押並盜蓋其印章，偽填印鑑證明申請書，持向該戶政事務所申請印鑑證明
二紙及戶籍登記謄本，並於同日利用不知情之江代書事務所之助理人員，偽造土地建
物登記申請書及贈與所有權移轉契約書，於七十八年二月十六日持向南投縣埔里地政
事務所，將高新豐所有坐落埔里鎮○○○段二三二－四號土地所有權應有部分四十分
之十六移轉登記為上訴人所有，使公務員將此不實之事項登載於土地登記簿上，足以
生損害於高新豐及地政機關對地籍管理之正確性等情，因認第一審論處上訴人連續行
使偽造私文書，足以生損害於公眾及他人罪刑（判處有期徒刑拾月，減為有期徒刑伍
月，緩刑肆年），為無不合，予以維持，駁回上訴人在第二審之上訴，固非無見。
惟查(一)有罪判決書之事實一欄，為判斷其適用法令當否之準據，法院應將依職權就與
論罪科刑有關之事實，翔實記載，然後於理由中逐一說明其憑以認定之證據，使事實
認定與理由說明兩相一致，方為合法，倘事實認定與理由說明，不相一致，按諸刑事
訴訟法第三百七十九條第十四款後段規定，自屬判決理由矛盾之當然違背法令。原判
決事實欄記載上訴人意圖為自己不法之所有，於高格公司竊取告訴人高新豐之印鑑章
以偽造高新豐之委託書及印鑑證明申請書等語，但理由欄二、(七)則說明上訴人只盜用
告訴人之印章，以偽造委託書及印鑑證明申請書，持以行使，理由三，又說明上訴人
所為係犯刑法第三百二十條第一項之竊盜罪云云，自有理由矛盾之違法。(二)審理事實
之法院，對於案內一切證據，除認為不必要者外，均應詳為調查，然後基於調查所得
之心證，以為判斷事實之基礎，如有應行調查之證據，未經依法調查，率予判決，即
屬違法。查告訴人於告訴伊始以迄第一審法院審理中，均指訴上訴人行竊其印章、身
分證以偽造印鑑證明申請書（偵卷(一)一頁、第一審卷七十六頁），而依卷附之土地登
記聲請書載明埔里鎮○○○段第二三二－四號土地申請過戶時，除檢具印鑑證明書、
戶籍謄本外，尚備有土地所有權狀（見偵(一)卷七頁），證人即高格公司之職員林玲如
於原審證稱：「七十八年一月間，其到公司不久之某日，高新豐自外進來，囑咐拿取
大信封備用，其拿至辦公室，告訴人自保險櫃取出一疊所有權狀，挑出一張埔里的土
地所有權狀，另在十行紙上加蓋印章後，連同印章、身分證裝入大信封，並命證件影
印後留存，原本於上訴人回公司後交與上訴人，當時尚有公司之員工二、三人在場」
（詳原審更(一)卷十九頁正面），林玲如證言之真實與否，攸關上訴人之犯罪，自應就
在場之其他員工予以查證，以明真相，原審未加調查，調查職責尚有未盡。(三)原判
決認定上訴人偽造告訴人之委託書，於七十八年一月二十六日據以偽造印鑑證明申請
書以申請印鑑證明書，於理由欄論述上訴人係犯刑法第二百十六條、第二百十條及第
二百十四條之使公務員登載不實罪，惟事實欄內未載明刑法第二百十四條之構成要件
，自有理由失所依據之違法。又上訴人於申請印鑑證明後，是否持向南投縣埔里地政
事務所辦理土地所有權移轉登記，如果無訛，則上訴人是否另犯刑法第二百十六條、
第二百十四條之罪，原審未加審究，似有未洽。上訴人上訴意旨指摘原判決不當，尚
非全無理由，應認仍有撤銷發回更審之原因。至原判決理由四不另為無罪之諭知部分
，因公訴人認與上開論罪科刑部分，有裁判上一罪之關係，爰一併發回，合予指明。
據上論結，應依刑事訴訟法第三百九十七條、第四百零一條，判決如主文。
中      華      民      國    八十九    年      七      月      六      日
                              最高法院刑事第十一庭
                                  審判長法官  莊  登  照
                                        法官  洪  明  輝
                                        法官  蔡  清  遊
                                        法官  黃  一  鑫
                                        法官  林  秀  夫
      右正本證明與原本無異
                                              書  記  官
中      華      民      國    八十九    年      七      月     十四     日


司法院資訊處製作；財團法人民間司法改革基金會備份。
